ACORDAO-COMPLETO-2469318

ACÓRDÃO 2421/2021 ATA 39/2021 - PLENÁRIO

VISTOS, relatados e discutidos estes autos que cuidam de pedido de reexame interposto por Marlene Dias contra o Acórdão 3043/2019-TCU-Plenário, que considerou ilegal seu ato de aposentadoria;
ACORDAM os Ministros do Tribunal de Contas da União, reunidos em sessão Plenária, com fundamento no artigo 48 da Lei 8.443/1992, c/c os artigos 285 e 286 do Regimento Interno do TCU, diante das razões expostas pelo Relator, em:
9.1. conhecer e dar provimento ao pedido de reexame para tornar sem efeito o Acórdão 3043/2019-TCU-Plenário;
9.2. reconhecer o registro tácito do ato de aposentadoria emitido em favor de Marlene Dias;
9.3. remeter cópia deste acórdão à recorrente e ao Superior Tribunal Militar.

Pedido de reexame contra decisão que considerou ilegal o ato de aposentadoria da recorrente.

Superior Tribunal Militar.

3. Recorrente: Marlene Dias (XXX.919.877-XX).

13.1. Ministros presentes: Ana Arraes (Presidente), Walton Alencar Rodrigues, Benjamin Zymler, Augusto Nardes, Aroldo Cedraz, Raimundo Carreiro, Bruno Dantas (Relator), Vital do Rêgo e Jorge Oliveira.
13.2. Ministros-Substitutos presentes: Augusto Sherman Cavalcanti, Marcos Bemquerer Costa, André Luís de Carvalho e Weder de Oliveira.

BRUNO DANTAS

Ministro Walton Alencar Rodrigues.

Cuidam os autos de pedido de reexame (peça 20) interposto por Marlene Dias contra o Acórdão 3043/2019-TCU-Plenário, lavrado nos seguintes termos:
"9.1. considerar ilegal e negar o registro do ato de concessão de aposentadoria de Marlene Dias;
9.2. determinar ao Superior Tribunal Militar que:
9.2.1. no prazo de quinze dias, faça cessar os pagamentos decorrentes do ato impugnado por este Tribunal, sob pena de responsabilidade solidária da autoridade administrativa omissa, nos termos do art. 262 do Regimento Interno do TCU;
9.2.2. no prazo de trinta dias, emita novo ato, livre das irregularidades apontadas, e o submeta ao TCU pelo Sistema e-Pessoal, nos termos dos arts. 262, § 2º, do Regimento Interno deste Tribunal e 19, § 3º, da Instrução Normativa TCU 78/2008;
9.2.3. no prazo de trinta dias, instaure o competente processo administrativo para apurar os valores recebidos indevidamente pela interessada desde a ciência de sua oitiva nos presentes autos, ocorrida em 27/1/2015, e promova, nos termos do art. 46 da Lei 8.112/1990, o ressarcimento ao Erário, considerando-se não mais haver, no caso concreto, a presunção de boa-fé na percepção dos proventos de aposentadoria a partir desta data;
9.2.4. dê ciência, no prazo de 15 (quinze) dias, do inteiro teor desta deliberação à interessada, alertando-a de que o efeito suspensivo proveniente da interposição de eventuais recursos junto ao TCU não a exime da devolução dos valores percebidos indevidamente após a respectiva notificação, caso esses não sejam providos; e
9.2.5.  encaminhar ao Tribunal, no prazo de 30 (trinta) dias contados da ciência da decisão, documento apto a comprovar que a interessada tomou conhecimento deste acórdão.
2.	Admitido o processamento do recurso, porquanto preenchidos os requisitos previstos no art. 48 da Lei 8.443/1992, conferi efeito suspensivo aos itens 9.1, 9.2.1 e 9.2.3 do acórdão recorrido (peça 34) .
3.	Instruído o feito, faço reproduzir, com os ajustes que julgo pertinentes, o exame técnico e o encaminhamento oferecidos pela Secretaria de Recursos deste Tribunal (peça 45) , que contou com a anuência do corpo diretivo daquela unidade (peça 46) e do Ministério Público junto ao TCU (peça 47) :
"HISTÓRICO
2. O ato de aposentadoria da recorrente foi novamente julgado ilegal pelo Acórdão 3043/2019-TCU-Plenário, de relatoria do Ministro Walton Alencar Rodrigues, em decorrência de reversão de inativação por invalidez e posterior aposentação com contagem de tempo ficto de inatividade.
2.1. Anteriormente, esta Corte de Contas já havia negado registro a essa concessão, mediante o Acórdão 6917/2009-TCU-Primeira Câmara (Ministro-Relator Walton Alencar Rodrigues) , que foi tornado insubsistente pelo Acórdão 9253/2011-TCU-Primeira Câmara, relatado pelo Ministro Valmir Campelo, ante a necessidade de realização de oitiva prévia da interessada.
ADMISSIBILIDADE
3. Reitera-se o exame de admissibilidade contido na peça 32 do SAR/Serur, em que se propôs o conhecimento do recurso interposto, nos termos do artigo 48 da Lei 8.443/1992, c/c os artigos 285 e 286, parágrafo único, do RI/TCU, suspendendo-se os efeitos dos subitens 9.1, 9.2.1 e 9.2.3 do Acórdão 3043/2019-TCU-Plenário, em relação à recorrente. Observa-se que o Excelentíssimo Senhor Ministro Bruno Dantas, mediante despacho de peça 34, concordou com a análise desta unidade técnica.
PRELIMINAR DE REGISTRO TÁCITO
4. Cumpre observar que o ato de aposentadoria da recorrente (peça 1, p. 9-13) foi autuado no presente processo em 29/4/2008 e julgado ilegal em Sessão de 10/12/2019 do Plenário (peça 20) .
4.1. De acordo com as disposições do Acórdão 587/2011-TCU-Plenário, da Relatoria do Ministro Valmir Campelo, vinha esta Corte decidindo que o transcurso de mais de cinco anos desde a entrada do ato de pessoal no TCU, embora não consolidasse situações de ilegalidade, em razão da precariedade dos atos de concessão, cuja natureza é complexa, gerava a necessidade de instauração do contraditório.
4.2. A consolidação de atos sujeitos a registro manifestamente ilegais, em razão do transcurso de grande lapso temporal, em respeito ao princípio da segurança jurídica, só era admitida pelo TCU em situações excepcionais, quando caracterizada a irreversibilidade da situação fática do interessado ou demonstrado que este estaria sujeito a prejuízo insuportável, caso o correspondente ato de concessão fosse julgado ilegal (cf., e.g., Acórdão 2251/2014-TCU-Plenário, Relator Ministro Bruno Dantas) .
4.3. No entanto, em 19/2/2020, o Pretório Excelso, ao julgar o Recurso Extraordinário 636.553/RS, apreciando o Tema 445 da repercussão geral, fixou a seguinte tese:
Em atenção aos princípios da segurança jurídica e da confiança legítima, os Tribunais de Contas estão sujeitos ao prazo de 5 anos para o julgamento da legalidade do ato de concessão inicial de aposentadoria, reforma ou pensão, a contar da chegada do processo à respectiva Corte de Contas.
4.4. Naquela ocasião, o Relator, Ministro Gilmar Mendes, fundamentou a adoção do prazo de cinco anos por analogia ao prazo previsto no Decreto 20.910/1932, tendo mencionando, ainda, ser esse lapso temporal equivalente ao previsto nas Leis 9.873/1999 e 9.784/1999.
4.5. Assim, estabeleceu o prazo de cinco anos para que o Tribunal de Contas aprecie o ato, autorizando ou negando o respectivo registro.
4.6. Sobre o impacto do julgamento do Guardião da Constituição no RE 636.553/RS, em processos sujeitos a registro no TCU, traz-se à colação as pertinentes observações do Excelentíssimo Senhor Ministro Walton Alencar Rodrigues, por ocasião do Acórdão 122/2021-TCU-Plenário (TC Processo 013.339/2020-6) :
Sem embargo de considerar o mérito da decisão do STF, o anterior entendimento acerca da observância do contraditório e da ampla defesa após o transcurso de cinco anos desde a chegada do processo no TCU restou prejudicado, porquanto, após esse tempo, segundo prelecionou o Relator da matéria no STF, o ato deve ser considerado 'registrado tacitamente'.
No julgamento dos embargos de declaração, opostos em face dessa decisão, finalizado em 4/12/2020, o E. Relator aduziu que, 'passado esse prazo [de cinco anos, contado de forma ininterrupta, a partir da chegada do processo à corte de contas] sem finalização do processo, o ato restará automaticamente estabilizado. Abre-se, a partir daí, a possibilidade de sua revisão, nos termos do art. 54 da Lei 9.873/1999' (grifos meus) .
A expressa menção do relator à possibilidade de revisão do ato considerado tacitamente registrado impõe novas considerações e imediatas providências por parte desta Corte.
Relativamente à área de pessoal da Administração Federal, já tive a oportunidade de fazer inúmeros pronunciamentos acerca do acúmulo dos processos na Sefip, que há pouco tempo passavam em muito de cem mil, ajuntados ao longo dos anos. Grande parte desses processos foram devolvidos aos órgãos de origem para correção de irregularidades e reenvio ao TCU. E os que permaneceram desafiam a capacidade de trabalho do Tribunal.
 (...) 
Por esse motivo conclui-se que, a partir do registro tácito do ato de concessão, é possível a sua revisão, no prazo de 5 anos, com base no aludido artigo da lei de processo administrativo [art. 54 da Lei 9.784/1999].
Esse entendimento é plenamente compatível com o disposto no art. 260, § 2º, do Regimento Interno do TCU, in verbis:
§ 2º O acórdão que considerar legal o ato e determinar o seu registro não faz coisa julgada administrativa e poderá ser revisto de ofício pelo Tribunal, com a oitiva do Ministério Público e do beneficiário do ato, dentro do prazo de cinco anos da apreciação, se verificado que o ato viola a ordem jurídica, ou a qualquer tempo, no caso de comprovada má-fé.
Registro que o E. Relator no STF, ao apreciar os embargos de declaração, expressamente entendeu desnecessária a modulação de efeitos da decisão adotada no RE 636.553/RS, devendo ser aplicada imediatamente, com efeitos ex tunc.
Em síntese, o entendimento adotado pelo Supremo Tribunal Federal, em sede de recurso extraordinário, com repercussão geral reconhecida, deve ser observado por todos os juízes e tribunais, nos termos dos arts. 927, inciso III, e 1.030 do Código de Processo Civil.
Cabe ao TCU, por conseguinte, em atendimento à disposição legal e aos princípios da eficiência, da razoável duração do processo e da isonomia, evoluir, no entendimento e nos procedimentos, para compatibilizar suas decisões com a recente tese da Suprema Corte.
Chamo a atenção que as despesas atinentes a pessoal, como as reformas, aposentadorias e pensões, além de vencimentos, subsídios etc., configuram os maiores gastos da União Federal - maior mesmo que os juros da dívida - sendo inconcebível que servidores públicos federais continuem fazendo letra morta das normas jurídicas e da Constituição em vigor, mantendo o pagamento de verbas a que não fazem jus, segundo plúrimas decisões do TCU e dos órgãos do Poder Judiciário, como é o caso dos autos.
4.7. No caso concreto, vale repisar que o ato de aposentadoria em reexame foi autuado no presente processo em 29/4/2008. Assim, é de se entender que houve o seu registro tácito em 29/4/2013 e o seu aperfeiçoamento definitivo em 29/4/2018, anteriormente, portanto, ao julgamento de sua ilegalidade, em Sessão de 10/12/2019, pelo Plenário.
4.8. Nesse sentir, é de se entender que o ato aposentadoria sub examine deve ser considerado tacitamente registrado, com proposta de arquivamento do processo, em relação à recorrente, e ciência ao órgão de origem, visto não ser mais possível, na espécie, a aplicação das disposições contidas no art. 260, § 2º do Regimento Interno do TCU, in verbis:
§ 2º O acórdão que considerar legal o ato e determinar o seu registro não faz coisa julgada administrativa e poderá ser revisto de ofício pelo Tribunal, com a oitiva do Ministério Público e do beneficiário do ato, dentro do prazo de cinco anos da apreciação, se verificado que o ato viola a ordem jurídica, ou a qualquer tempo, no caso de comprovada má-fé.
4.9. A conclusão ora apresentada nesta instrução vai ao encontro da orientação emanada do Pretório Excelso e do Plenário do Tribunal de Contas da União.
CONCLUSÃO
5. Diante do exposto, é de se concluir que o ato de aposentadoria sub examine deve ser considerado tacitamente registrado, com proposta de arquivamento do processo, em relação à recorrente, e ciência ao órgão de origem, ante a impossibilidade de aplicação das disposições contidas no art. 260, § 2º do Regimento Interno do TCU, que trata da revisão de ofício.
PROPOSTA DE ENCAMINHAMENTO
6. Ante o exposto, submetem-se os autos à consideração superior, propondo-se, com fundamento no art. 48 da Lei 8.443/1992:
a) conhecer do recurso interposto, para, no mérito, dar-lhe provimento, no sentido de tornar sem efeito o acórdão recorrido, em relação à recorrente, considerando o ato de aposentadoria de peça 1, p. 9-13 tacitamente registrado, com proposta de arquivamento do processo;
b) informe à recorrente e demais interessados do acórdão a ser proferido, destacando que o relatório e o voto que o fundamentam podem ser acessados por meio do endereço eletrônico www.tcu.gov.br/acordaos."
	É o relatório.

Fernanda Machado Lopes (76108/OAB-PR), André Leonardo Meerholz (56113/OAB-PR) e outros, representando Marlene Dias.

Procurador Marinus Eduardo De Vries Marsico.

PEDIDO DE REEXAME. APOSENTADORIA POR INVALIDEZ COM PROVENTOS PROPORCIONAIS. REVERSÃO. NOVA APOSENTADORIA, TRÊS MESES DEPOIS, COM PROVENTOS INTEGRAIS, MEDIANTE APROVEITAMENTO DO TEMPO DE INATIVIDADE. ILEGALIDADE. TRANSCURSO DE PRAZO SUPERIOR A CINCO ANOS ENTRE A ENTRADA DO ATO DE APOSENTADORIA NESTE TRIBUNAL E O SEU JULGAMENTO. OCORRÊNCIA DE REGISTRO TÁCITO. IMPOSSIBILIDADE DE REVISÃO DE OFÍCIO. PROVIMENTO DO RECURSO. ARQUIVAMENTO.

APOSENTADORIA (APOS)

Secretaria de Recursos (Serur); Secretaria de Fiscalização de Integridade de Atos e Pagamentos de Pessoal e de Benefícios Sociais (Sefip).

Cuidam os autos de pedido de reexame interposto por Marlene Dias contra o Acórdão 3043/2019-TCU-Plenário, que considerou ilegal seu ato de aposentadoria em razão de impropriedades no tempo de serviço para aquisição de aposentadoria integral.
Inicialmente, ratifico o despacho exarado no sentido de que o recurso deve ser conhecido, porquanto preenche os requisitos de admissibilidade previstos no artigo 48 da Lei 8.443/1992.
A Secretaria de Recursos, com o apoio do Ministério Público junto ao TCU, como preliminar de mérito, concluiu que o ato em exame se encontra registrado tacitamente.
Acolho integralmente a análise empreendida pela secretaria especializada e adoto como razões de decidir os fundamentos sustentados em seu parecer, sem prejuízo das seguintes considerações.
O Supremo Tribunal Federal, ao julgar o Recurso Extraordinário 636.553/RS, fixou a tese de que "em atenção aos princípios da segurança jurídica e da confiança legítima, os Tribunais de Contas estão sujeitos ao prazo de 5 anos para o julgamento da legalidade do ato de concessão inicial de aposentadoria, reforma ou pensão, a contar da chegada do processo à respectiva Corte de Contas".
Ao apreciar embargos de declaração opostos perante a referida decisão, o STF reconheceu que, após o registro tácito do ato pelo decurso do prazo de cinco anos, abre-se a possibilidade de sua revisão de ofício, no prazo de cinco anos contados do registro.
Em respeito à decisão da Suprema Corte, o TCU firmou entendimento por meio do Acórdão 122/2021-TCU-Plenário (relator Walton Alencar Rodrigues) no sentido de que, após o prazo de cinco anos da entrada do ato nesta Corte, sem apreciação pelo Tribunal, ele deve ser considerado "tacitamente registrado", abrindo-se, a partir daí, a possibilidade de sua revisão no prazo de cinco anos.
No caso concreto, verifico que o ato teve seu registro negado após ter permanecido mais de cinco anos à disposição do TCU, o que atrai o registro tácito. Além disso, já se passaram mais de cinco anos desde esse registro, o que inviabiliza o procedimento de revisão de ofício.
Dessa forma, cumpre dar provimento ao pedido de reexame para tornar sem efeito o Acórdão 3043/2019-TCU-Plenário e reconhecer o registro tácito do ato de aposentadoria da recorrente.
	Ante o exposto, voto por que o Tribunal adote a deliberação que ora submeto à apreciação deste Colegiado.
	TCU, Sala das Sessões Ministro Luciano Brandão Alves de Souza, em 6 de outubro de 2021.
Ministro BRUNO DANTAS
Relator